臺灣高等法院刑事判決　　　　　　 95年度上更(二)字第794號
上　訴　人　臺灣桃園地方法院檢察署檢察官
被　　　告　甲○○
　　　　　　丁○○
上　一　人
選任辯護人　高進福律師
　　　　　　高涌誠律師
　　　　　　許樹欣律師
被　　　告　丙○○
選任辯護人　黃德賢律師
上列上訴人因被告等違反著作權法案件，不服臺灣桃園地方法院
九十一年度訴字第一０四八號，中華民國九十三年八月二十四日
第一審判決（起訴案號：臺灣桃園地方法院檢察署九十年度偵字
第一七九九九號、九十一年度偵字第三二五九號、一０二六九號
），提起上訴，判決後，經最高法院第二次發回，本院判決如下
：
    主  文
原判決關於甲○○部分撤銷。
甲○○意圖銷售而擅自以重製之方法侵害他人之著作財產權為常
業，處有期徒刑壹年陸月，減為有期徒刑玖月。
其餘上訴駁回。
    事  實
一、甲○○於民國八十八年十二月十六日，因代乙○○負責之比
    丹佛宗教文化藝術有限公司（代表人乙○○，設於台北市○○區○○街二四八號一樓、以下簡稱「比丹佛公司」）製作
    之「古剎巡禮」等合計六百八十七部（詳如附表一）著作錄
    影帶轉製為ＶＣＤ母版一事，雙方因而簽訂上開影片授權合
    約書，由比丹佛公司授予甲○○自八十九年一月一日起至九
    十三年十二月三十日為期五年發行家用版之權利。詎甲○○
    明知依約並無轉讓或發行公播權利，竟仍於八十九年二月一
    日，與不知情之戰聲科技股份有限公司（設於桃園縣中壢市
    ○○路二號，以下簡稱「戰聲公司」，業經判決無罪確定）
    之負責人丙○○簽訂買賣合約書，由甲○○自八十七年二月
    一日起至九十年六月間止，擔任「戰聲公司」副總經理，負
    責將上開著作非法重製，並以「戰聲公司」名義發行販賣。
    嗣於九十年九月二十五日十四時三十分許，為警在戰聲公司
    上址扣得如附表二所示「古剎巡禮」等合計一萬五千六百零
    二片。
二、案經比丹佛公司告訴暨桃園縣政府警察局中壢分局報告台灣
    桃園地方法院檢察署檢察官偵查起訴。
    理  由
壹、被告甲○○部分：
一、訊據被告甲○○矢口否認上揭犯行，辯稱：比丹佛是因為借
    貸關係而擁有這批著作權，比丹佛是否取得合法授權，我們
    也不知道；我與比丹佛的合約，可以攫取它的帶子，把它的
    帶子重新製作、剪接過；我們本身就有重製權云云。經查：
  (一)證人林立昇即橋窗公司負責人，於本院前審到庭證稱：系爭
    著作財產權百分之九十以上都是自己公司拍攝，其餘有些是
    向國外購買版權……，所有參與公司拍攝之員工，都有簽一
    份放棄著作權合約，因那是公司所拍攝的，都是屬於公司的
    財產。這些文件，因公司曾經淹水，資料全部淹掉了，向國
    外買的著作權之權利轉讓證明文件，也因公司淹水及公司結
    束營業，沒有必要保留而不存在了……，與乙○○簽轉讓合
    約書時，並沒有將這些文件交給他等語（詳上更(一)卷第一二
    二至一二四頁），復有系爭節目之行政院新聞局錄影節目審
    查合格證明書，載明其著作、出品及發行者均為橋窗公司（
    見原審卷二第二八四至二九一頁）。再系爭著作曾在衛星電
    視上公開播放，亦為被告甲○○所不爭執，且亦無任何自然
    人出面主張因受聘僱於橋窗公司，並實際執行該項創作，應
    享有著作權之情形，準此堪認系爭著作之著作權原係屬於橋
    窗公司所有。又橋窗公司將系爭著作之著作權讓與比丹佛公
    司，此有著作財產權讓與證明書可憑（見偵字第一七九九九
    號卷第五六至五七頁），準此足見比丹佛公司因橋窗公司之
    讓與而擁有系爭著作之著作權。另依比丹佛公司與被告甲○○之妻陳玉新名義負責之「你的文化事業股份有限公司」（
    下稱「你的文化公司」）所簽訂影片授權合約書記載觀之，
    比丹佛公司授權「你的文化公司」取得系爭著作之「家用版
    權」，而「你的文化公司」則免費提供製作完成之ＶＣＤ光
    碟母片給比丹佛公司，並於翻製ＶＣＤ光碟母片後，將原錄
    影帶之母帶返還比丹佛公司（見偵字第一七九九九號卷第一
    ０九至一一０頁）；並參酌證人談治東證稱：該著作權之授
    權範圍係「家用版」，乃「指一般在賣場、錄影帶出租店、
    書局可以賣的。（至於）公播權是針對文化中心、圖書館、
    各級學校、飯店的部分」（詳原審卷一第六四頁），似謂公
    播權部分非在簽約授權之內；暨被告甲○○亦直言：「家用
    版是屬『你的文化』，公播版是比丹佛。（只）授權家用版
    五年」等語（詳原審卷一第第六六頁），顯見「你的文化公
    司」自比丹佛公司僅取得系爭著作之「家用版」著作權之授
    權。
  (二)再由被告甲○○代理「你的文化公司」與被告丙○○負責之
    戰聲公司，於八十九年二月一日所簽訂之買賣合約書，於第
    一條內載為：甲方（指戰聲公司）自簽約日起以新台幣一千
    三百萬元，將「你的文化公司」之資產（如附件一）及ＶＣ
    Ｄ、ＤＶＤ版權節目影本八百部（如附件二）所有權歸甲方
    所有；並於附件二之「你的文化」ＶＣＤ節目清冊中載明：
    授權期限自八十九年一月一日起至九十七年十二月三十一日
    止，授權範圍1.無線電視播放2.有線電視播放3.ＶＣＤ版權
    4.ＤＶＤ版權（見偵字第一七九九九號卷第二七至五三頁）
    。又被告甲○○擔任戰聲公司副總經理時，其簽署之該公司
    「請（借）用印／證件申請單」，在用途說明上記載：公開
    播映版權授書，（見偵字第一七九九九號卷第三三二頁），
    而被告甲○○在偵查中亦否認有在上面簽名（見偵字第一七
    九九九號卷第三一九頁）。另被告丁○○於偵查中供稱：我
    們向甲○○買所有權利，沒限制公播權利，我們依權利發行
    ，無不法等語（詳偵字第一七九九九號卷第三一九頁）。據
    上，依「你的文化公司」與「戰聲公司」間所簽訂之買賣合
    約書，在該附件二節目清冊中載明授權範圍：無線電視播放
    、有線電視播放、ＶＣＤ版權、ＤＶＤ版權，並參酌被告甲○○在上揭「請（借）用印／證件申請單」之簽名顯示有「
    公播版」之著作光碟片授權他人使用之情形，暨被告丁○○
    所供：我們向甲○○買所有權利，沒限制公播權利等語，堪
    認「你的文化公司」與「戰聲公司」間上揭所簽訂之上揭買
    賣合約書，就系爭著作之授權，應包括公播權利。蓋若不包
    含公播權利，則上開附件二之「你的文化」ＶＣＤ節目清冊
    中之授權範圍豈會包括在無線電視及有線電視之播放，且被
    告甲○○嗣後焉有在上開「請（借）用印／證件申請單」上
    簽名之理！
  (三)又被告甲○○代理「你的文化公司」與被告丙○○負責之戰
    聲公司，於八十九年二月一日簽訂上揭買賣合約書時，約定
    被告甲○○自簽約日起轉任職戰聲公司，此有該買賣合約書
    可憑，且被告甲○○亦自陳其在戰聲公司擔任副總經理，負
    責光碟製作行銷等業務，至九十年六月，因經營理念問題辭
    去戰聲公司副總經理，此有自述狀可憑（見偵字第一七九九
    九號卷第二六七頁），復於偵查中供稱：八十九年六月，乙○○有來戰聲公司，當時我任戰聲公司副總經理，我辦公室
    放指訴之產品（詳偵字第一七九九九號卷第二六四頁）。從
    而足見被告甲○○係在戰聲公司負責系爭著作物之製作行銷
    業務。
  (四)另台視文化公司從原向告訴人「比丹佛公司」購買上開著作
    至改任「戰聲公司」之公播發行總代理並製有二○○一視聽
    博覽精緻傳播廣告以利經銷，同時以低於告訴人「比丹佛公
    司」每部發行一千二百元之三分之二即八百元價格傾銷占取
    市場等情，業據告訴人比丹佛公司指訴綦詳，並據證人即台
    視文化公司之職員陳綺華、黃秀娟在偵查中證述在卷（詳偵
    字第一七九九九號卷第三五０頁）。
  (五)警方於九十年九月二十五日十四時三十分許，在戰聲公司扣
    得如附表二所示「古剎巡禮」等合計一萬五千六百零二片，
    此有扣押物品目錄在卷可稽（見偵字第一七九九九號卷第十
    九頁）。
  (六)綜上，可見由被告甲○○代理「你的文化公司」與被告丙○○負責之戰聲公司，於八十九年二月一日所簽訂之買賣合約
    ，就系爭著作之授權，包括公播權利，而被告甲○○並自簽
    約之日起至九十年六月間止擔任戰聲公司副總經理，負責系
    爭著作物之製作行銷業務，且將系爭著作物銷售他人作為公
    播之用。至被告甲○○所辯，顯屬飾卸之詞，不足採信。
  (七)按刑法上所謂常業犯，係指反覆以同種類行為為目的之社會
    活動之職業性犯罪而言。被告甲○○自八十九年二月一日起
    至九十年六月間止，在戰聲非法重製系爭著作物，時間長達
    近一年五月之久，且製作之數量龐大，可見被告甲○○之犯
    罪行為，具相當時間之連續性及可確定性，非偶發、短暫性
    之行為，行為手法足為生活之職業，所得足恃之維生。是被
    告甲○○之行為自應論以常業犯。
  (八)本件事證明確，被告甲○○犯行堪以認定，自應依法論科。
二、被告甲○○行為後，本案論罪科刑有關之法律已修正變更，
    茲敘明其比較適用如下：
  (一)被告行為後，九十四年二月二日修正公布之刑法，於九十五
    年七月一日施行。而按行為後法律有變更者，適用行為時之
    法律，但行為後之法律有利於行為人者，適用最有利於行為
    人之法律，現行刑法第二條第一項定有明文。此條規定乃與
    刑法第一條罪刑法定主義契合，而貫徹法律禁止溯及既往原
    則，係規範行為後法律變更所生新舊法律比較適用之準據法
    ，是刑法第二條本身雖經修正，但刑法第二條既屬適用法律
    之準據法，本身無比較新舊法之問題，應一律適用裁判時之
    現行刑法第二條規定以決定適用之刑罰法律，合先敘明。
  (二)被告行為後，著作權法於九十二年七月九日、九十三年九月
    一日修正公布，經比較被告行為時與行為後修正公布之著作
    權法，以被告行為時之著作權法（即八十七年一月二十一日
    修正）之法定刑較輕，依刑法第二條第一項前段規定，自應
    適用被告行為時之著作權法論處。又著作權法之後又於九十
    五年五月三十日修正公布，自九十五年七月一日起施行，已
    刪除第九十四條關於常業犯之規定。本件被告違反著作權法
    之犯行，檢察官於原審論告時，認被告甲○○為犯著作權法
    九十一條第二項、第九十二條之常業犯（見原審卷三第二五
    六至二五七頁），本院審理結果，亦認為構成常業犯，而本
    件被告所犯本罪之時間在刑法修正施行前，依當時著作權法
    第九十四條第二項之常業罪，其法定本刑為一年以上七年以
    下有期徒刑，得併科新台幣四十五萬元以下，著作權法修正
    後，因常業犯已經刪除，應將所犯著作權法第九十一條第二
    項及第九十二條之罪按行為次數分論併罰，合併計算其法定
    最高本刑將較原常業犯之法定刑為重，依修正後刑法第二條
    第一項之規定比較結果，應適用最輕之修正前即八十七年一
    月二十一日修正公布著作權法第九十四條、第九十一條第二
    項、九十二條之規定論以常業犯。
三、核被告所為，係犯八十七年一月二十一日修正前之著作權法
    第九十一條第二項之意圖銷售而擅自以重製之方法侵害他人
    之著作財產權及第九十二條之以公開播映的方法侵害他人之
    著作財產權為常業罪。被告所犯上開之常業罪，其性質上屬
    多數行為之集合犯，法律上擬制為一罪，應擇其重者論以八
    十七年一月二十一日修正公布之著作權法第九十四條之意圖
    銷售而擅自以重製之方法侵害他人之著作財產權為常業罪。
四、原審未予詳查，遽為被告甲○○無罪之諭知，自有未合。檢
    察官上訴指摘原審判決不當，請求撤銷改判，為有理由。自
    應由本院就原審判決關於被告甲○○部分撤銷改判。爰審酌
    被告甲○○犯罪之動機、方法、手段、對被害人所造成之損
    害及其犯罪後之態度，量處如主文第二項所宣告之刑。又被
    告甲○○犯罪在九十六年四月二十四日以前，爰依中華民國
    九十六年罪犯減刑條例第二條第一項第三款規定，減其宣告
    刑二分之一，如主文第二項所示。扣案如附表二所之物，非
    屬被告甲○○所有，爰不為沒收之宣告，附此敘明。
貳、被告丁○○、丙○○部分：
一、公訴意旨略以：被告甲○○於八十八年十二月十六日，因代
    告訴人比丹佛宗教文化藝術有限公司（代表人乙○○，設於
    台北市○○區○○街二四八號一樓、以下簡稱「比丹佛公司
    」）製作之「古剎巡禮」等如附表一所示合計六百八十七部
    著作錄影帶轉製為ＶＣＤ母版一事，雙方因而簽訂上開影片
    授權合約書，由告訴人比丹佛公司授予被告甲○○自八十九
    年一月一日起至九十三年十二月三十日為期五年發行家用版
    之權利，詎被告甲○○明知依約並無轉讓或發行公播權利，
    竟仍於八十九年二月一日左右，與知情之被告戰聲科技股份
    有限公司（設於桃園縣中壢市○○路二號，以下簡稱「戰聲
    公司」）之負責人即被告丙○○基於共同概括犯意之聯絡，
    推由被告「戰聲公司」負責將上開著作非法重製發行販賣，
    且由知情之該公司總經理被告丁○○負責執行相關事宜。嗣
    於九十年九月二十五日十四時三十分許，為警在被告戰聲公
    司上址扣得如附表二所示「古剎巡禮」等合計一萬五千六百
    零二片。因認被告丙○○、丁○○涉犯修正前著作權法第九
    十四條之以犯第九十一條第二項意圖銷售而擅自重製之方法
    侵害他人之著作財產權、第九十二條以公開播映方式侵害他
    人之著作財產權及第九十三條第三款違反第八十七條第二款
    為常業罪嫌。
二、訊據被告丙○○、丁○○均堅詞否認上揭犯行，被告丙○○
    辯稱：我是依合約做事，我是善意第三者，我是被害人；被
    告丁○○亦辯稱：前手的事情我們不知道；我對VCD都不會
    重製，我牽涉到的只是當時和你的文化談簽約的事情，後面
    重製、發行是由甲○○到我們戰聲公司來全權處理等語。
三、經查如上所述，「你的文化公司」與「戰聲公司」間上揭所
    簽訂之上揭買賣合約書，就系爭著作之授權，有包括公播權
    利。按被告丙○○、丁○○依「你的文化公司」與「戰聲公
    司」間上揭買賣合約書，渠等既認為戰聲公司對系爭著作有
    取得公播權利，且亦無證據足資證明被告丙○○、丁○○二
    人明知「你的文化公司」對系爭著作並無公播之權利。是被
    告丙○○、丁○○二人辯，堪信為真。此外復查無其他積極
    證據，足資證明被告丙○○、丁○○有何明知「戰聲公司」
    無權製作系爭著作為公播之用，而仍故意為之犯行。是被告
    丙○○、丁○○二人被訴之犯罪事實，要屬不能證明。原審
    就此部分諭知被告丙○○、丁○○二人無罪，自無不合。檢
    察官就此部分上訴指摘原審判決不當，請求撤銷改判，為無
    理由，應予駁回。
據上論斷，應依刑事訴訟法第三百六十九條第一項前段、第三百
六十八條、第三百六十四條、第二百九十九條第一項前段，刑法
第二條第一項前段，八十七年一月二十一日修正公布著作權法第
九十一條第二項、第九十二條、第九十四條，中華民國九十六年
罪犯減刑條例第二條第一項第三款、第七條，判決如主文。
本案經檢察官陳玉珍到庭執行職務。
中　　華　　民　　國　　96　　年　　7 　　月　　31　　日
 　　　　　 刑事第十七庭  審判長法　官　趙功恆
                                法　官　孫惠琳
                                法　官　陳憲裕
以上正本證明與原本無異。
如不服本判決，應於收受送達後十日內向本院提出上訴書狀，其
未敘述上訴之理由者並得於提起上訴後十日內向本院補提理由書
（均須按他造當事人之人數附繕本）。
                                書記官  劉育妃
中　　華　　民　　國　　96　　年　　8 　　月　　6 　　日
附錄：本案論罪科刑法條全文
八十七年一月二十一日修正公布著作權法第九十一條第二項：
擅自以重製之方法侵害他人之著作財產權者，處六月以上三年以
下有期徒刑，得併科新臺幣二十萬元以下罰金。
意圖銷售或出租而擅自以重製之方法侵害他人之著作財產權者，
處六月以上五年以下有期徒刑，得併科新臺幣三十萬元以下罰金
。
八十七年一月二十一日修正公布著作權法第九十二條：
擅自以公開口述、公開播送、公開上映、公開演出、公開展示、
改作、編輯或出租之方法侵害他人之著作財產權者，處三年以下
有期徒刑，得併科新臺幣十五萬元以下罰金。
八十七年一月二十一日修正公布著作權法第九十四條：
以犯第九十一條、第九十二條或第九十三條之罪為常業者，處一
年以上七年以下有期徒刑，得併科新臺幣四十五萬元以下罰金。
附表一：
      ┌─┬─────────────┬───┬────┐
      │編│                          │ 數量 │單片時間│
      │號│       品     名          │卷(片)│  分鐘  │
      ├─┼─────────────┼───┼────┤
      │ 1│      冷血一族            │  51  │   60   │
      ├─┼─────────────┼───┼────┤
      │ 2│      愛兒美語            │  20  │   60   │
      ├─┼─────────────┼───┼────┤
      │ 3│      馬上會英語          │  40  │   30   │
      ├─┼─────────────┼───┼────┤
      │ 4│      知性之旅            │  31  │   60   │
      ├─┼─────────────┼───┼────┤
      │ 5│      寶島風情            │  16  │   60   │
      ├─┼─────────────┼───┼────┤
      │ 6│      古剎巡禮            │   7  │   60   │
      ├─┼─────────────┼───┼────┤
      │ 7│   台灣本土劇團專輯       │  12  │   60   │
      ├─┼─────────────┼───┼────┤
      │ 8│      說故事時間          │  18  │   60   │
      ├─┼─────────────┼───┼────┤
      │ 9│   中國書畫─書法篇       │  30  │   40   │
      ├─┼─────────────┼───┼────┤
      │10│   中國書畫─國畫篇       │  30  │   40   │
      ├─┼─────────────┼───┼────┤
      │11│       生活顯影           │  11  │   50   │
      ├─┼─────────────┼───┼────┤
      │12│       彩繪天地           │  23  │   60   │
      ├─┼─────────────┼───┼────┤
      │13│       典藏生活           │  15  │   60   │
      ├─┼─────────────┼───┼────┤
      │14│   潔玲姐姐的美勞教室     │  22  │   60   │
      ├─┼─────────────┼───┼────┤
      │15│       甜蜜寶貝           │  18  │   30   │
      ├─┼─────────────┼───┼────┤
      │16│   動動手、動動腦         │  18  │   60   │
      ├─┼─────────────┼───┼────┤
      │17│       才藝當家           │  18  │   60   │
      ├─┼─────────────┼───┼────┤
      │18│   用心點綴花與綠         │  13  │   50   │
      ├─┼─────────────┼───┼────┤
      │19│       健康教室           │  32  │   60   │
      ├─┼─────────────┼───┼────┤
      │20│       星星物語           │  35  │   60   │
      ├─┼─────────────┼───┼────┤
      │21│       靈異奇談           │  24  │   30   │
      ├─┼─────────────┼───┼────┤
      │22│     現代父母經           │  26  │   60   │
      ├─┼─────────────┼───┼────┤
      │23│   台灣名嘴食之文化系列   │  44  │   60   │
      ├─┼─────────────┼───┼────┤
      │24│     爸爸回家吃晚飯       │  42  │   30   │
      ├─┼─────────────┼───┼────┤
      │25│       養生料理           │  29  │   60   │
      ├─┼─────────────┼───┼────┤
      │26│       神州之旅           │  24  │   60   │
      ├─┼─────────────┼───┼────┤
      │27│       龍的故鄉           │   6  │   30   │
      ├─┼─────────────┼───┼────┤
      │28│       海天遊俠           │  16  │   60   │
      ├─┼─────────────┼───┼────┤
      │29│      北歐王室之旅        │  16  │   60   │
      └─┴─────────────┴───┴────┘
附表二：
      ┌──┬─────────────┬───────┐
      │編號│ 名   稱                  │ 數 量（片）  │
      ├──┼─────────────┼───────┤
      │ 1  │ 古剎巡禮（一之七）       │  611         │
      ├──┼─────────────┼───────┤
      │ 2  │ 麵包花自作系列           │  1187        │
      ├──┼─────────────┼───────┤
      │ 3  │ 攝影（一之十一）         │  914         │
      ├──┼─────────────┼───────┤
      │ 4  │ 花藝世界                 │  1251        │
      ├──┼─────────────┼───────┤
      │ 5  │ 龍的故鄉（一之六）       │  778         │
      ├──┼─────────────┼───────┤
      │ 6  │ 食神（一之十四）         │  3652        │
      ├──┼─────────────┼───────┤
      │ 7  │ 美勞教室（一之二十二）   │  1824        │
      ├──┼─────────────┼───────┤
      │ 8  │ ＤＩＹ                   │  656         │
      ├──┼─────────────┼───────┤
      │ 9  │ 養生                     │  2740        │
      ├──┼─────────────┼───────┤
      │10  │ 瑜珈                     │  215         │
      ├──┼─────────────┼───────┤
      │11  │ 香功                     │  125         │
      ├──┼─────────────┼───────┤
      │12  │ 兒童美語                 │  259         │
      ├──┼─────────────┼───────┤
      │13  │ 生活美語                 │  206         │
      ├──┼─────────────┼───────┤
      │14  │ 彩繪教室                 │  1184        │
      └──┴─────────────┴───────┘
